【裁判字號】    95,台上,2164
【裁判日期】    950928
【裁判案由】    返還不當得利
【裁判全文】
最高法院民事判決            九十五年度台上字第二一六四號
上  訴  人  香港商捷時海外貿易有限公司台灣分公司
法定代理人  乙○○
訴訟代理人  林元祥律師
上  訴  人  興工有限公司（原名：耿家工業有限公司）
法定代理人  甲○○
訴訟代理人  徐玉蘭律師
上列當事人間請求返還不當得利事件，兩造對於中華民國九十五
年三月二十一日台灣高等法院第二審更審判決（九十四年度重上
更(一)字第一二六號），各自提起上訴，本院判決如下：
    主  文
原判決關於「本訴」所為駁回上訴人興工有限公司之上訴及駁回
上訴人香港商捷時海外貿易有限公司台灣分公司在第一審之訴、
並就「反訴」命上訴人香港商捷時海外貿易有限公司台灣分公司
為給付、暨各該訴訟費用部分廢棄，發回台灣高等法院。
    理  由
本件上訴人香港商捷時海外貿易有限公司台灣分公司（下稱捷時
公司）起訴主張：伊於民國八十二年九月六日，向對造上訴人興
工有限公司（原名耿家工業有限公司，下稱興工公司）承租坐落
台北縣五股鄉○○○路十三號建物（下稱系爭建物），已依約將
租期七年、每三個月一期之租金，簽發二十八張支票交付興工公
司，由其按期於票載發票日兌領。嗣系爭建物於八十七年五月二
十六日焚燬，兩造間之租賃關係即隨該建物之焚燬而消滅，伊自
無再給付租金之義務。興工公司原受領票載發票日在該火災發生
後之九張支票之法律上原因已不存在，依民法第一百七十九條規
定，興工公司除應將尚未提示付款如第一審判決附表（下稱附表
）所示之支票六張返還與伊外，其餘三張票載金額各為新台幣（
下同）一百七十八萬零四百十三元、一百八十六萬九千四百三十
二元、一百八十六萬九千四百三十二元之支票，既經其分別於八
十七年六月二十日、同年九月二十日、同年十二月二十日（發票
日）兌領，亦應附加自受領時起之利息一併返還。爰以「本訴」
，基於原租賃契約及不當得利之法律關係，求為命興工公司返還
附表所示支票六張及已兌領三張支票票款共五百五十一萬九千二
百七十七元，並分別自受領日起按年息百分之五加計法定遲延利
息之判決（捷時公司另請求興工公司返還押租金一百五十萬元本
息部分，已受敗訴判決確定，不在本院審理範圍）。就興工公司
之「反訴」，以：兩造間之租賃契約並未特別約定伊須負善良管
理人注意義務，依法伊僅負重大過失之損害賠償責任。系爭建物
之焚燬，伊既無故意或過失行為，興工公司反訴請求伊賠償損害
，顯屬無據等語置辯。
上訴人興工公司則以：兩造間租賃契約之標的物，除系爭建物外
，尚包括該建物所坐落之台北縣五股鄉○○段四五八地號土地（
下稱系爭土地），且未為任何使用限制之約定。該建物縱因捷時
公司之過失而焚燬，但土地部分並未滅失，租賃關係即未消滅，
已無容其片面終止租賃契約之餘地；況捷時公司於火災後，仍以
圍繩隔離外界，繼續占有系爭土地使用收益，亦不能免除或減少
其租金債務。伊本於租賃關係受領支票及提示兌領票款，自無不
當得利可言等語，資為抗辯。並以「反訴」主張：捷時公司未依
租賃契約第十六條約定，以伊為受益人投保系爭建物火災險，於
可歸責於其本人之事由致該建物焚燬後，依侵權行為法律關係，
捷時公司原即應對伊負損害賠償責任，其又已明示同意依上開約
定賠償伊因失火所受之損失，伊就該公司自八十八年三月二十日
未再給付租金時起，至八十九年九月十九日租期屆滿止，未受償
之租金或所受相當於租金之損害，自均得請求其賠償。爰本於契
約及侵權行為法律關係，求為命捷時公司給付一千一百五十九萬
零四百八十八元，及其中四百三十九萬三千一百六十六元自反訴
狀繕本送達翌日（即八十八年十月二十一日）起，其餘七百十九
萬七千三百二十二元自八十九年九月二十日起加計法定遲延利息
之判決（興工公司「反訴」請求逾上述利息額部分，未屬本院審
理範圍。）。
原審就第一審法院對「本訴」所為捷時公司勝訴之判決，為一部
廢棄（興工公司給付四百五十八萬四千五百六十一元本息部分）
，改判駁回捷時公司之訴、一部維持（興工公司返還六張支票及
給付九十三萬四千七百十六元本息部分），駁回興工公司之上訴
；並廢棄第一審法院對「反訴」所為興工公司敗訴之判決，改命
捷時公司給付一千一百五十九萬零四百八十八元本息。係以：捷
時公司向興工公司承租系爭建物及其坐落之系爭土地，約定租期
自八十二年九月二十日起至八十九年九月十九日止共七年，捷時
公司已將租賃期間之租金，簽發二十八張支票（每三個月一期）
交付興工公司，由興工公司按期兌領。依租賃契約第十六條約定
，捷時公司有就系爭建物以興工公司為受益人投保火災險之義務
，因捷時公司未依約投保，系爭建物於八十七年五月二十六日失
火焚燬後，業經另件判決捷時公司應賠償興工公司所受建物（廠
房）之損害確定。惟興工公司仍於八十七年六月、九月、十二月
（二十日）兌領面額分別為一百七十八萬零四百十三元、一百八
十六萬九千四百三十二元、一百八十六萬九千四百三十二元之租
金支票三張；現尚持有附表所示支票六張，均為兩造所不爭執之
事實。依系爭租賃契約書第一條約定租賃標的物係包含「土地及
土地上之建物」，火災發生後，其現場照片亦已顯示捷時公司懸
掛書寫「佐丹奴專用←停車區→外車請停對面」之告示牌，並以
繩索圍用系爭土地；再參以捷時公司自陳系爭建物焚燬後，曾與
興工公司洽商廠房重建事宜，及其任由興工公司兌領三張租金支
票，迄八十七年九月二十五日、八十八年一月十九日致興工公司
之存證信函中，仍稱「失火迄今，均按時支付租金」，嗣始表示
自八十八年二月四日起終止租賃契約等情，可見捷時公司於火災
後尚繼續使用系爭土地，及按期給付租金。興工公司抗辯兩造間
之租賃契約關係仍繼續存在，不因租賃廠房焚燬而消滅，固屬可
信。惟出租人應以合於所約定使用、收益之租賃物，交付承租人
，並應於租賃關係存續中，保持其合於約定使用、收益之狀態，
民法第四百二十三條定有明文。則於系爭建物焚燬後，興工公司
（出租人）既遲未完成重建，致捷時公司（承租人）無法為原有
之使用，該公司主張其於催告後，已於八十八年一月十九日表示
自八十八年二月四日起終止系爭租賃契約，即屬可取。是捷時公
司於終止後，已無給付租金之義務，興工公司持有終止後經兌領
之支票款租金（八十八年二月四日至八十八年三月十九日間）九
十三萬四千七百十六元，及其尚未兌領之租金支票六張，即成無
法律上之原因而受利益，捷時公司以「本訴」依不當得利之法律
關係，請求興工公司如數返還，自非無據；超過上開部分（已兌
領之支票款租金計四百五十八萬四千五百六十一元），因興工公
司係本於仍存在之租賃契約兌領票款，即非無法律上之原因，捷
時公司請求其一併返還為無理由。其次，系爭租賃契約第九條第
四款約定「乙方（捷時公司）應保持租賃標的物及公共設施之完
整，如有故意或過失造成損壞，應負責修復或賠償」，核與民法
第四百三十二條規定之旨相呼應，係課承租人（捷時公司）應負
善良管理人之注意義務，故同契約第十六條「租賃廠房之火災保
險由乙方（捷時公司）負責投保之，並以甲方（興工公司）為受
益人。租賃廠房因乙方之故意或過失所引起之火災或爆炸，而致
毀損者，除保險賠償外，如有不足，乙方應負賠償責任。」之約
定，自應解釋為於捷時公司違反善良管理人之注意義務致系爭建
物發生火災時，應負損害賠償責任，而排除民法第四百三十四條
之適用，即於系爭建物因捷時公司之故意或過失焚燬時，該公司
應負侵權行為之損害賠償責任。捷時公司已自陳承租系爭建物後
，曾將廠房改裝並增加升降梯，則電力使用必然增加，再觀諸台
北縣警察局消防隊五股分隊製作之火災處理報告表記載「何物引
起：電線」，及訴外人英商湯馬遜保險公證人股份有限公司台灣
分公司因受理保險理賠，所作初步報告載明肇因可能係電力過失
導致等情，堪認捷時公司改裝廠房，增加升降梯卻疏未注意更改
配電線路並勤於保養，致電線走火發生火災，顯違善良管理人之
注意義務，依上說明，應就租賃物之焚燬負損害賠償責任。準此
，因系爭建物焚燬後，捷時公司已於八十八年二月四日終止租賃
契約，興工公司自斯時起即無從依原有租賃契約請求捷時公司給
付租金，而喪失於原契約期限內可獲得之租金收益，興工公司主
張其於該期間 (八十八年二月四日至八十九年九月十九日）內受
有相當於租金收益之損害一千一百五十九萬零四百八十八元，應
屬可信。該建物焚燬後，捷時公司未將系爭土地交還興工公司，
其所賠償建物焚燬之價額，又非賠償興工公司之租金損害，復不
足以支付廠房重建費用，於興工公司須籌足經費始得重建之情形
下，捷時公司抗辯興工公司於租期屆滿後始行重建，並將僅需六
十天之重建工期展延至半年，有違誠信，對於損害之發生及擴大
與有責任，伊至多祇需賠償六十天之損害云云，委無可採。從而
，興工公司「反訴」請求捷時公司賠償一千一百五十九萬零四百
八十八元之本息，為有理由等詞，為其判斷之基礎。
按兩造間廠房租賃契約約定租期至八十九年九月十九日止，該租
賃關係於系爭建物焚燬後，仍繼續存在，為原判決所確定之事實
；果爾，兩造自應同受約定租期之拘束，除雙方合意或有法定終
止原因發生外，原不容一造片面提前終止租賃契約。故於系爭建
物焚燬後，租約仍繼續存在時，興工公司依民法第四百二十三條
所定「出租人應以合於所約定使用收益之租賃物，交付承租人，
並應於租賃關係存續中，保持其合於約定使用、收益之狀態」，
如確有重建建物提供捷時公司使用之義務，雙方究竟有無約定重
建完成之期限？該建物重建之合理期間為何（捷時公司所稱之六
十天、或興工公司實際施工之半年、或其他）？捷時公司催告興
工公司重建是否定有相當期限？於興工公司給付遲延後有無再為
催告？似均未明。原審未詳查細究上述各情，未說明捷時公司片
面終止系爭租賃契約之法律依據及該當事證，徒以興工公司遲未
完成重建，致捷時公司無法為原有之使用，逕認捷時公司於催告
後，表示自八十八年二月四日起終止系爭租賃契約為合法，但其
於終止前仍有給付租金之義務。而就「本訴」部分各為兩造一部
不利之判決，駁回興工公司對於命其返還六張支票及給付（返還
已受領租金）九十三萬四千七百十六元本息之上訴，並駁回捷時
公司在第一審之訴（四百五十八萬四千五百六十一元本息），殊
嫌疏率。次查，原判決雖謂系爭租賃契約第十六條之約定，係課
捷時公司負善良管理人之注意義務，已排除民法第四百三十四條
之適用；因捷時公司疏未注意更改配電線路並勤於保養，致電線
走火發生火災，欠缺善良管理人之注意，應就租賃物之焚燬負損
害賠償責任云云，然原判決先稱興工公司遲延重建建物，捷時公
司終止租賃契約為合法（此部分論斷不當，已如前述），繼認興
工公司未及時重建理由正當，無違誠信，捷時公司應賠償原租賃
期間內興工公司所受相當於租金收益之損害，前後論斷已見矛盾
；且捷時公司抗辯興工公司自認廠房重建僅需時六十天一節（原
審更(一)字卷一○八頁），果屬實在，即攸關興工公司就該部分事
實應否受其自認之拘束，而影響重建合理期間及計算其可請求相
當於租金損害期間之判斷。原判決就此疏未調查審認，說明捷時
公司此部分抗辯之取捨意見，亦有理由不備之違法。又捷時公司
於八十七年九月二十五日似已賠償興工公司房屋損害四百四十七
萬零八百二十八元（一審卷二六、三三至三九頁），嗣興工公司
再於八十八年間對捷時公司起訴請求賠償系爭建物焚燬之損害（
建物價值不足部分），並請求自八十八年八月六日起算遲延利息
，經判決確定（原審更(一)字卷五九至六八頁），則興工公司所受
系爭建物價額損害於何時獲得填補？興工公司何時起可進行系爭
建物之重建？捷時公司應給付興工公司其遲延賠償建物價額期間
之遲延利息，與該遲延期間興工公司無法就系爭建物使用收益之
損害有無重複？在在均有進一步釐清之必要。原判決未遑詳查，
遽以兩造原租約期間內興工公司可得之租金收益一千一百五十九
萬零四百八十八元本息，全額計算為其所受之損害，而就其「反
訴」，命捷時公司為該部分給付之判決，未免速斷，尚屬難昭折
服。兩造上訴論旨，分別指摘原判決前述對其不利部分不當，求
予廢棄，非無理由。
據上論結，本件兩造上訴均為有理由。依民事訴訟法第四百七十
七條第一項、第四百七十八條第二項，判決如主文。
中    華    民    國  九十五  年    九    月  二十八  日
                      最高法院民事第四庭
                          審判長法官  蘇  茂  秋
                                法官  陳  碧  玉
                                法官  王  仁  貴
                                法官  劉  靜  嫻
                                法官  高  孟  焄
      本件正本證明與原本無異
                                      書  記  官
中    華    民    國  九十五  年    十    月   十三   日
                                                    ｍ


司法院資訊處製作；財團法人民間司法改革基金會備份。
